【裁判字號】    92,抗,229
【裁判日期】    920506
【裁判案由】    偽造文書等
【裁判全文】
臺灣高等法院刑事裁定                        九十二年度抗字第二二九號
    抗告人  即
    公  訴  人  臺灣臺北地方法院檢察署檢察官
    被      告  乙○○
右抗告人因被告偽造文書等案件，不服臺灣臺北地方法院九十一年度訴字第一三六
號，中華民國九十二年二月二十六日裁定（聲請以簡易判決處刑案號：臺灣臺北地方
法院檢察署八十九年度偵字第二三三三三號），提起抗告，本院裁定如左：
    主  文
原裁定撤銷，發回台灣台北地方法院。
    理  由
一、公訴意旨略以：被告乙○○意圖為自己不法之所有，明知無償債能力，仍於民國
    （下同）八十八年三月一日，自任互助會首，發起每會新臺幣（下同）二萬元，
    會員（含會首）計五十三會之互助會，邀集李珮華、丁○○等人各參加二會。乙
    ○○又於八十九年四月一日，自任互助會首，發起每會三萬元，會員（含會首）
    計三十七會之互助會，邀李珮華、丁○○各參加二會及一會。至八十九年九月三
    十日乙○○在臺北市敦化國小宣布停會，經李珮華、丁○○核對死、活會人數，
    發現乙○○於八十八年三月間至八十九年九月間，有使用他人（如其夫李秋楠、
    其妹李佳瑤）之名義參加互助會並冒標情事，方知受騙，因認被告乙○○涉有刑
    法第二百十六條、第二百十條行使偽造私文書罪嫌及同法第三百三十九條詐欺罪
    嫌。
二、原審法院認檢察官指被告所犯偽造文書等罪名，雖引用被告警訊中之自白、被害
    人李珮華、丁○○之指訴、同案被告李秋楠、李佳瑤於警訊時之陳述、互助會單
    二份、被告冒標明細表影本、和解書及其附件為證明方法。然未能舉證證明被告
    係於何時、何地以何種方式冒標及被告於招會時即有明知無償債能力、詐取之會
    款之證據。經於九十一年十二月十九日第一次審判期日前，以裁定命檢察官應補
    正：(一)被告於召集互助會前即明知無償債能力之證據。(二)被告冒標明細表（即詳
    細記載被告於聲請書所載二個合會中，於何時、何地、以何種方式冒標，冒何人
    名義及因此詐得多少合會金之表格）之證據。(三)若檢察官認被告於召集合會時，
    有在會單上以虛假之人名充數，其召集合會時即有詐欺犯意，並請制作各合會虛
    假會員名單表及提出相關證人之證詞資料以之為證。(四)請具體認定被告因冒標行
    為所詐得之各次金額及總金額，並提出相關證據等事項。惟檢察官於九十二年一
    月二十三日以該署甲○茂崑八十九偵二三三三字第四七五九號函補正被告冒標明
    細表、虛假會員名單等書面資料，但無證人筆錄、標單等資料。又未指明被告冒
    標之方式及提出相關證據，有關被告是否以虛假會員名義參標，亦未檢具任何所
    指被冒名之會員之筆錄，未就所主張非屬常態之待證事實補具其他不利於被告之
    事證，因而以裁定駁回起訴。
三、經查：
（一）九十一年二月八日修正公布之刑事訴訟法第一百六十一條第二項駁回起訴之裁
      定，係以法院於第一次審判期日前，認為檢察官指出之證明方法「顯」不足認
      定被告有成立犯罪之可能時，應以裁定定期通知檢察官補正，逾期未補正者，
      得以裁定駁回起訴。
（二）本案檢察官聲請簡易處刑及依原審法院裁定補正被告涉犯偽造文書、詐欺等罪
      責，其證據如下：
  １、被告乙○○於警詢中之自白：
      被告於八十九年十一月二十二日台北市政府警察局松山分局詢問時，自白供承
      ：‧‧‧‧互助會為內標，標會時間為每月月底，標會地點均在學校辦公室或
      在我級任的教室內開標，由我本人在競標單上填寫會員姓名後，再將紙條發給
      競標會員填寫投標金額參加投標，以投標金額高的人得標（即投標時有寫標單
      ，上載會員姓名及投標金額）。會員名單經我當場指認結果，八十八年三月一
      日互助會除葉寶隆、陳淑貞、陳淑玲、周小雲、陳美玉、王明珠、張素真、李
      秋楠、李佳瑤、李智慧、李佩玲、簡美珍、簡美玲等十三人，是我自己「假借
      名義」參加互助會，其他的都是真的會員，截至宣布倒會時，除李秋楠、李佳
      瑤二人轉給曾梅華，黃淑賢轉一會由我本人承接及張素真活會外，其餘均遭我
      本人「冒標」。另八十九年四月一日互助會除李佳瑤、李美惠、李谷仁、李秋
      楠、陳淑玲、蘇佳琪、陳淑貞、蘇佳樺等八人是「假冒名義」參加外，其他的
      都是真的會員，且至宣布倒會時，除李秋楠轉給曾梅華及李谷仁、李佳瑤二人
      活會外，其餘亦遭我本人「冒標」。我「冒用他們名義」參加互助會，他們都
      不知道。冒標所得之金額都用在借給朋友及以會養會用完了等語（見偵查卷第
      九頁、第十頁）。
  ２、告訴人丙○○、丁○○於警詢之指述：
      丙○○、丁○○於八十九年十一月十日，在台北市政府警察局松山分局警詢時
      均指稱：……乙○○在二位律師及其先生陪同下，透過學校教師會召集會員開
      會表示：她已倒會，互助會無法再繼續開標，對我們很抱歉，當場發給我們二
      份清單，清單內總額數目就是她所積欠的金額……會單上我只知道同事的名字
      ，其他就不清楚了，另會首乙○○自己已承認冒名投標，二萬元會乙○○先以
      葉寶隆、陳淑貞、陳淑玲、周小雲、陳美玉、王明珠、張素真、李秋楠、李佳
      瑤、李智慧、簡美珍、簡美玲等十二人參加互助會，均已陸續冒名標走。另三
      萬元會，乙○○則是以季佳瑤、李美惠、李谷仁、李秋楠、陳淑玲、蘇佳琪、
      陳淑貞、蘇佳華等八人名義參加，目前也已冒名標了六會。所有標得的會錢都
      是由乙○○本人拿走等語（見偵查卷第五頁至第八頁）。
  ３、同案被告李秋楠（被告之夫）、李佳瑤（被告之姊）於警詢時之陳述。李秋楠
      於八十九年十一月二十三日在台北市政府警察局松山分局警詢時陳稱：我不知
      道我太太召集互助會之事，也沒有參加，我不知道為何互助會名單上有我的名
      字，我們金錢上都是各管各的，沒有混在一起等語。李佳瑤於八十九年十一月
      十八日在台北市政府警察局松山分局警詢時指稱：我不知道我姊姊召集互助會
      之事，也沒有參加，至於會員名單上為何會我的名字，我不清楚等語（見同上
      偵查卷第十一頁、第十二頁）。
  ４、書證：互助會單二份、被告制作之債務表、協議（和解）書及其附件（見同上
      偵查卷第三十八頁至第四十一頁、第十五頁、第十六頁至第五十九頁）。
  ５、檢察官於九十二年二月二十二日依原審裁定補提之證據：
      (1)被告冒標明細表：由被告自行制作之債務表與互助會單相互比較所研判
        八十八年三月一日起會，每月二萬元部分：
          八十八年四月冒標二、五○○元  詐得會金一七、五○○元
          八十八年六月冒標三、○○○元          一七、五○○元
          八十八年七月冒標三、四○○元          一六、六○○元
          八十八年八月冒標三、三○○元          一六、七○○元
          八十九年二月冒標二、八○○元          一七、二○○元
          八十九年三月冒標二、八○○元          一七、二○○元
          八十九年四月冒標三、一○○元          一六、九○○元
          八十九年六月冒標三、四○○元          一六、六○○元
          八十九年八月冒標三、八○○元          一六、二○○元
          八十九年九月冒標四、三○○元          一五、七○○元
        八十九年四月一日起會，每月三萬元部分：
          八十九年五月冒標三、○○○元  詐得會金二七、○○○元
          八十九年六月冒標三、五○○元          二六、○○○元
          八十九年七月冒標四、○○○元          二六、○○○元
          八十九年八月冒標四、○○○元          二六、○○○元
          八十九年九月冒標四、五○○元          二五、五○○元
      (2)虛假會員名單表：由被告自行制作之已收取會款名單與互助會單比較研判
        八十八年三月一日起會，每月二萬元部分：
          葉寶隆、陳淑貞、陳淑玲、周小雲、陳美玉、王明珠、張素真、李秋楠、
          李佳瑤、李智慧、李佩玲、簡美珍、簡美玲等十三人均未參加互助會。
        八十九年四月一日起會，每月三萬元部分：
          李佳瑤、李美惠、李谷仁、李秋楠、陳淑玲、蘇佳琪、陳淑貞、蘇佳樺等
          八人均未參加互助會（以上見原審卷訴字卷第三十八頁）。
（三）至原審要求檢察官補正被告於召集互助會無償債能力之「抽象主觀犯意」之證
      據，並要求檢具被冒名之會員之筆錄及冒標之標單部分。然其餘被冒標會員或
      為被告冒名參與互助會，既被冒名或被告捏造，如何制作被冒名人之筆錄？至
      冒標之標單，通常情形於冒標後即丟棄，如何提出或已毀失冒標之標單。檢察
      官已提出李秋楠、李佳瑤二人陳述被冒名人之筆錄。原審其要求補正之事項，
      為法院應行審判認定之職責，難認檢察官之舉證不足。本案檢察官提出之證據
      應足以認定被告有詐欺及偽造文書之罪責之可能，並非刑事訴訟法第一百六十
      一條所指，檢察官指出之證明方法顯不足認定被告有成立犯罪之可能之情形。
四、原審遽為駁回起訴之裁定，自難昭折服。抗告意旨，指摘原裁定不當，為有理由
    ，應由本院將原裁定撤銷，發回原審法院另為適法裁判。
五、據上論斷，應依刑事訴訟法第四百十三條，裁定如主文。
中    華    民    國      九十二      年       五       月      六      日
                            臺灣高等法院刑事第五庭
                                審判長法  官  曾德水
                                      法  官  楊貴雄
                                      法  官  趙功恆
右正本證明與原本無異。
不得再抗告。
                                      書記官  孫佩琳
中    華    民    國      九十二      年       五       月      六      日


司法院資訊處製作；財團法人民間司法改革基金會備份。
